【裁判字號】    95,訴,632
【裁判日期】    950929
【裁判案由】    公共危險等
【裁判全文】
臺灣彰化地方法院刑事判決               95年度訴字第632號
公  訴  人  臺灣彰化地方法院檢察署檢察官
被      告  戊○○
                    號
指定辯護人  何崇民律師
上列被告因公共危險等案件，經檢察官提起公訴（九十四年度偵
字第九八一三號），本院判決如下：
    主  文
戊○○放火燒燬他人所有之紗窗、窗簾，致生公共危險，處有期
徒刑壹年肆月。
    事  實
一、戊○○與己○○係堂伯姪關係，其二家分別居住在同一個三
    合院內以正身神明廳相隔彼此對應之兩側（戊○○住家門牌
    為彰化縣大村鄉○○村○○○路一百零二巷十二號，己○○
    住處門牌為同巷十三號），並非家庭暴力防治法所定義之家
    屬關係。戊○○與己○○一家常因細故起爭執，雙方長期相
    處不睦。民國九十四年八月二十九日傍晚六時許，戊○○認
    己○○之孫子（即乙○○之子）故意至其住家前篷架搭建之
    車庫邊大小便，為此質問己○○及其子乙○○，己○○、乙○○認並無此事，雙方再起口角衝突，戊○○因而憤恨不平
    ，又因當時其面臨失業壓力，意志消沈，明知汽油具有易燃
    性、危險性，竟起意引火自焚，並欲藉此機會對於己○○及
    其家人施以恐嚇，甚至抱持著縱使傷害對方身體或燒燬對方
    住家建築物以外其他物品亦無違其本意之不確定故意態度，
    乃先騎機車至附近加油站購買九五無鉛汽油五十元（約二公
    升），再返回其所居住之三合院，並將一半汽油淋在自己身
    上，復持裝有剩餘汽油之塑膠桶及打火機進入己○○家中，
    對己○○及乙○○恫稱：「要讓你們死，今天沒有讓你們死
    ，以後也要讓你們死」（臺語）等語，以此加害生命、身體
    、財產之事恐嚇其二人，致使己○○、乙○○二人因而心生
    畏懼，惟其二人惟恐事態擴大，乃聯手將戊○○推出大門外
    ，己○○之母丙○○（已歿）聞聲走到門邊觀看，此際戊○○站在距離丙○○、己○○母子約三公尺處，即持打火機將
    自己身上之汽油點燃，火勢迅速延燒戊○○之衣服、身體及
    汽油桶，隨即順勢將殘存少許汽油已經著火之塑膠桶丟向己○○、丙○○站立方向，致桶內已點燃之汽油伴隨著火花飛
    濺四射，而波及己○○、丙○○之身體，及窗邊之紗窗、窗
    簾等物，並威脅其他在場圍觀人員、附近家用物品之安全，
    嚴重影響己○○及其鄰舍之居家生活，致生公共危險。乙○○等人見狀迅速將火勢撲滅，但已造成己○○受有左手及左
    足二度燒燙傷（約佔體面積百分之六）之傷害，賴江○受有
    左上肢、背部二度燒燙傷（約佔體面積百分之九）之傷害，
    而窗邊之紗窗、窗簾均遭波及燒燬而不堪使用。
二、案經己○○、丙○○訴由彰化縣警察局員林分局報請台灣彰
    化地方法院檢察署檢察官偵查起訴。
    理  由
一、訊據被告戊○○固坦承因上述口角糾紛，於前揭時、地先外
    出購買汽油，再返回被害人己○○住處前引火自焚等情不諱
    ，惟矢口否認有恐嚇、傷害或放火燒燬窗廉、紗窗之犯意，
    辯稱：被害人己○○、丙○○母子經常以言語要伊去死，且
    伊因失業致意志消沈，生如已不如意，當天又與對方發生口
    角，一時衝動才想要自己尋死，並未說出要讓對方死之類的
    話，伊是在自己身上點火，隨後因痛苦難耐，才將手中汽油
    桶丟掉，而不慎波及己○○、丙○○母子之身體，及窗廉、
    紗窗等物，而非出於故意云云。另辯護意旨略以：依證人乙○○所述，被告是在自己全身著火且很痛苦之情形下將汽油
    桶甩脫，此乃人體直覺反應，實難期待被告注意桶內剩餘汽
    油是否會波及旁人或其他物品，主觀上不應負擔注意義務，
    是其並無傷害或燒燬物品之故意或過失，請求為無罪判決，
    退步言之，縱認被告仍有注意義務，但其並未具備犯罪故意
    ，至多僅成立過失傷害罪或失火燒燬建築物以外其他物品罪
    ，惟被告對其所為深感後悔，又負擔家計重任，而無再犯之
    虞，倘為有罪諭知，亦請求予以宣告緩刑等語。經查：
  (一)被害人乙○○於本院審理時，以證人身分具結後證稱略以：
    那天下午五點多，被告說我兒子在他的車庫前大、小便，可
    是我沒有看到有大小便的跡象，然後被告他就騎機車出去買
    汽油，後來他衝到我家，一手拿汽油，一手拿打火機，並說
    ：「要讓你們死，今天沒讓你們死，以後也要讓你們死」，
    當時他身上有淋汽油，但還沒有著火，也沒有在我父親（指
    己○○）、祖母（指丙○○）身上或我家窗戶、門口或地上
    潑汽油，我將被告推出去後，他站在庭院裡面，往自己身上
    點火，汽油桶著火後再丟到我父親及祖母這邊，沒有直接丟
    到，汽油是噴出來，先燒到我父親，再燒到我祖母，家裡的
    窗廉也是這樣著火的等語。上述證詞，除關於恐嚇言論部分
    外，其餘事發緣由及經過情形均與被告自述之情節相符。另
    參以被告之母即證人丁○○○於本院審理時，亦以證人身分
    具結後證稱：那天我剛好從田裡回來而看到事情的經過，被
    告騎機車出去買汽油回來，機車停好後，就將汽油淋在自己
    身上，然後跑去己○○家中，他們一家把被告推出來，被告
    就將汽油點在他自己身上，他的衣服都著火了，然後將汽油
    桶丟出去，那時他與己○○、丙○○相距約三公尺，可能是
    丟到對方才會讓他們著火等語，上述陳述內容也與證人乙○○所述互核一致，足證被告確係先持汽油桶及打火機衝進己○○家中，遭對方推出戶外後，才在庭院中點火自焚，並將
    燃燒中之汽油桶丟向對方站立處。至證人己○○於本院審理
    時，雖具結證稱：被告是先衝進我家潑灑汽油，然後點火，
    接著回到庭院，將剩下的汽油淋在身上，再點火在自己身上
    等語，但此番關於被告兩次點火之說法，與證人乙○○、丁○○○之證述情節均不相符，而衡以證人乙○○在案發前之
    口角紛爭中處於與被告衝突對立之他方地位，二人利害關係
    相反，衡情證人乙○○不可能迴護被告，其所陳述親身見聞
    之事實，在隔離訊問下，既與證人丁○○○及被告本人相符
    ，所言應可採信，反觀證人己○○在因此事件中著火受傷，
    情緒激動難平，所陳述之證詞與其他在場目擊者陳述情節迥
    異，非無誇大之虞，故不予採信。此外，復有現場照片六張
    （顯示紗窗、汽油桶及被告著火後脫下之衣物，均已被燒燬
    ）、員生醫院診斷證明書兩份（足證被告己○○、丙○○確
    實受有前揭犯罪事實欄所記載之傷勢）附卷可憑。綜上，被
    告與己○○及其家人口角衝突之緣由，被告外出購買汽油、
    點火焚燒自己、傷及己○○、丙○○與燒燬紗窗、窗簾之事
    實經過，均堪以認定。
  (二)被告雖辯稱其沒有出言表示要讓被害人己○○一家死，今天
    沒讓對方死，以後也要讓對方死等恐嚇話語，惟證人己○○
    、乙○○均證稱確實有聽到此番言論，且被告所聲請傳訊之
    證人甲○○（居住於被害人己○○家隔壁），亦在本院審理
    時證稱有聽到二方在吵架等情，則衡以被告當時怒氣沖天，
    甚至作出持汽油桶及打火機衝進被害人己○○家中之不理性
    舉動，又處於雙方口角衝突之氣氛中等情狀，被告豈有好言
    相對之理？是認證人己○○、乙○○證稱被告出言威脅要讓
    其全家死，並因此感到害怕等情，應未誇大實情，堪以採信
    。況被告將汽油澆灌在自己身上且持汽油桶、打火機衝入己○○家中之舉動，已足以使己○○及其家人心生畏懼，更遑
    論其出言威脅危害對方生命，是以被告以言詞、行動恐嚇己○○、乙○○等情，亦均堪認定。至證人丁○○○、甲○○
    雖證稱沒有聽到被告說要讓對方死等語，但因被告出言恐嚇
    之地點，係在被害人己○○家中，而證人丁○○○當時尚站
    在戶外庭院，證人甲○○自稱其始終在自己家中而未出外查
    看，則以當時證人丁○○○、甲○○所處位置，是否能清楚
    見聞發生在被害人己○○家中之爭吵情形，已有可疑，兼以
    證人丁○○○與被告為母子至親關係，非無迴護被告之可能
    ，另辯護人在準備程序中曾表示證人甲○○不想出面作證，
    顯見其不欲捲入事端，是以不能因證人丁○○○證稱未聽聞
    被告恐嚇言詞，及證人甲○○證稱聽不清楚雙方在爭吵互罵
    之內容、沒有聽到被告出言恐嚇云云，即為被告有利之認定
    ，併予敘明。
  (三)起訴意旨雖認被告將汽油桶投向證人己○○等人站立方向之
    舉動，係意圖放火燒燬己○○住宅建物，但查：被告點火之
    位置，距離被害人己○○、丙○○約有三公尺遠，業據證人
    賴黃麗娟證述如前，而被害人己○○則站立在其家門前之臺
    階上，亦有警方在現場請當事人站立於相關位置所拍攝之照
    片二張（見九十四年度偵字第九八一三號卷宗第二十八頁）
    ，及被害人己○○繪製之現場圖（見九十四年度偵字第九八
    一三號卷宗第十八頁）在卷可參，足認被告點火位置與三合
    院建物本身仍有一段距離，再觀諸汽油桶掉落之地點，係在
    照片上所示臺階旁地面呈現黑色痕跡處（見同上卷宗第二十
    七頁），此據證人己○○、乙○○於本院審理時確認無訛，
    可知該汽油桶掉落地點距離三合院主要建築結構亦有段距離
    ，從該處能否直接延燒至建物本身，實非無疑，兼以上述照
    片顯示三合院為磚造建物，本身構造非屬易燃物質，其四周
    雖設有窗戶（含紗窗、窗簾）等可供燃燒之物料，但被告並
    非直接投向該易燃部分，更無從認定其本意是要引發猛烈之
    火勢以燒燬三合院之建築，再衡以被告居住在三合院正身之
    右翼（門牌號碼十二號），與被害人己○○所居住三合院正
    身左側之十三號住宅，中間僅有一神明廳相隔，業據證人丁○○○於本院審理時證述在卷，並可參見前揭被害人己○○
    繪製之現場圖（附於九十四年度偵字第九八一三號卷宗第十
    八頁），是就該二戶住家之建物結構而言，實際上屬彼此相
    連之一體建物，倘若燒燬被害人己○○之住處，勢將危及被
    告母子一家生活之安全，豈是被告在報復被害人己○○時所
    能不予考慮之因素？是以客觀及主觀情狀觀之，尚不足認定
    被告投擲汽油桶之舉動，意在燒燬現供人使用之住宅，此部
    分起訴意旨似嫌速斷，爰不予採納。惟被告確係朝向被害人
    己○○、丙○○方向丟擲汽油桶達三公尺遠，已如前述，而
    非任意棄置於身旁、身後空無一物之庭院，辯護意旨以被告
    身上著火疼痛難當而隨便亂丟云云，非可採信，且被告自承
    丟擲時，桶內約尚有一半之汽油（約一公升），是被告應可
    預見液狀汽油伴隨火花四處飛濺之情形下，可能傷及被害人
    己○○、丙○○二人，或波及附近可能之易燃物質，甚至危
    及與此紛爭無關之圍觀人員、損及附近鄰舍居家安寧，而造
    成公共危險，竟仍執意為之，顯係抱持著縱然傷害對方或造
    成部分財物損害亦無所謂之態度，即對於燒傷己○○、丙○○二人及波及窗簾、紗窗之結果，已預見其發生而其發生並
    無違被告之本意，依刑法第十三條第二項之規定，被告主觀
    上對於傷害他人身體及放火燒燬建築以外之物品，應以故意
    論。辯護意旨認被告此舉至多僅成立過失責任云云，亦非允
    洽。
  (四)綜上，被告恐嚇被害人己○○、乙○○，及傷害己○○、丙○○，與放火燒燬沙窗、窗簾，致生公共危險之事實，均事
    證明確，其犯行堪以認定。
二、刑法於九十四年二月二日修正公布，並於九十五年七月一日
    開始施行後，有關施行前、後新舊法之適用原則，依最高法
    院九十五年第八次刑事庭會議決議如下：
    新法第二條第一項之規定，係規範行為後法律變更所生新
      舊法律比較適用之準據法，於新法施行後，應適用新法第
      二條第一項之規定，為「從舊從輕」之比較。
    基於罪刑法定原則及法律不溯及既往原則，行為之處罰，
      以行為時之法律有明文規定者為限，必行為時與行為後之
      法律均有處罰之規定，始有新法第二條第一項之適用。
    比較時應就罪刑有關之共犯、未遂犯、想像競合犯、牽連
      犯、連續犯、結合犯，以及累犯加重、自首減輕暨其他法
      定加減原因（如身分加減）與加減例等一切情形，綜其全
      部罪刑之結果而為比較。
    本案被告行為後，刑法關於牽連犯、想像競合犯、刑法分則
    各罪法定本刑涉及罰金刑、拘役刑者等部分之修正條文，已
    自九十五年七月一日開始施行。本院依前揭最高法院刑事庭
    會議之決議，就被告涉及犯行之相關論罪科刑條文綜合比較
    後，認應適用修正前刑法之相關規定（新舊法比較情形詳見
    附表），先予敘明。
三、核被告所為，係犯刑法第一百七十五條第一項放火燒燬他人
    所有物，致生公共危險罪、第二百七十七條第一項普通傷害
    罪，及第三百零五條恐嚇危害安全罪。公訴意旨認被告所犯
    係刑法第一百七十三條第三項、第一項之放火燒燬現供人使
    用之住宅未遂罪，容有未洽，已如前述，本院於社會基本事
    實同一之範圍內，依法變更起訴法條。又被告持汽油桶衝入
    被害人己○○家中並出言恐嚇，其一個恐嚇犯行同時針對被
    害人己○○、乙○○二人，而危害其二人之安全，係想像競
    合犯，應依法論以一罪。另被告以一個放火行為燒傷被害人
    己○○、丙○○二人，及燒燬窗簾、紗窗，致生公共危險，
    而侵害其二人之身體法益與社會法益，為想像競合犯，亦應
    論以情節較重之一罪（即「放火燒燬他人所有物，致生公共
    危險罪」）。被告所犯上開「恐嚇罪」及「放火燒燬他人所
    有物，致生公共危險罪」二者之間，有手段、目的之牽連關
    係，應依修正刪除前刑法第五十五條有關牽連犯之規定，從
    一重罪即「放火燒燬他人所有物，致生公共危險」罪處斷。
    爰審酌被告與被害人原具有親屬關係，雙方毗鄰而居，竟為
    細故糾紛，即以放火及言詞恐嚇方式危害被害人之生命、財
    產安全，其手段激烈，惡性非輕，惟念及被告因失業而意志
    消沈，在生活不順遂之情形下放火自殘，已受有重大教訓，
    且到案後否認故意犯罪外，已坦承客觀犯行，而表示悔意等
    一切情狀，量處如主文所示之刑，以示儆懲。
四、被告放火使用之打火機及裝有汽油之塑膠桶，據其稱在案發
    時已被燒燬而滅失，並有塑膠桶燃燒後之照片一張在卷可稽
    ，爰不予宣告沒收，附此敘明。
據上論斷，應依刑事訴訟法第二百九十九條第一項前段、第三百
條，刑法第二條第一項前段、第一百七十五條第一項、第二百七
十七條第一項、第三百零五條、（修正前）第五十五條，罰金罰
鍰提高標準條例第一條前段，判決如主文。
本案經檢察官莊佳瑋到庭執行職務。
中    華    民    國  九十五  年    九    月  二十九  日
                  刑事第二庭    審判長法  官  許旭聖
                                      法  官  簡婉倫
                                      法  官  黃玉齡
以上正本證明與原本無異。
如不服本判決，應於判決送達後10日內，向本院提出上訴狀（ 須
附繕本 ）。
告訴人或被害人對於判決如有不服具備理由請求檢察官上訴者，
其上訴期間之計算係以檢察官收受判決正本之日期為準。
中    華    民    國  九十五  年    九    月  二十九  日
                                      書記官  林怡吟
附錄本案論罪科刑法條全文：
中華民國刑法第175條
放火燒燬前二條以外之他人所有物，致生公共危險者，處1年
  以上7年以下有期徒刑。
放火燒燬前二條以外之自己所有物，致生公共危險者，處3年
  以下有期徒刑。
失火燒燬前二條以外之物，致生公共危險者，處拘役或3百元
  以下罰金。
中華民國刑法第277條
傷害人之身體或健康者，處3年以下有期徒刑、拘役或1千元以
  下罰金。
犯前項之罪因而致人於死者，處無期徒刑或7年以上有期徒刑
  ；致重傷者，處3年以上10年以下有期徒刑。
中華民國刑法第305條
  以加害生命、身體、自由、名譽、財產之事，恐嚇他人致生危
  害於安全者，處2年以下有期徒刑、拘役或3百元以下罰金。
附表：
┌──┬─────┬─────────────────────────┐
│編號│修正事項  │以各別修正事項討論新、舊法之比較適用              │
├──┼─────┼─────────────────────────┤
│  1 │牽連犯    │依修正前刑法第五十五條規定，行為人犯一罪而其方法或│
│    │          │結果之行為犯他罪名者，從一重處斷。修正後之刑法已刪│
│    │          │除此條規定，則在此情形下，行為人所犯數罪名即應依數│
│    │          │罪併罰之規定分論併罰。經比較新舊法之規定，修正後之│
│    │          │規定並非較有利於被告，依刑法第二條第一項前段之規定│
│    │          │，應適用行為時之法律，即適用修正前刑法第五十五條有│
│    │          │關牽連犯之規定。                                  │
├──┼─────┼─────────────────────────┤
│  2 │想像競合犯│修正前、後刑法第五十五條均規定：「一行為而觸犯數罪│
│    │          │名者，為想像競合犯，從一重處斷」，惟新法加上：「但│
│    │          │不得科以較輕罪名所定最輕本刑以下之刑」之限制，依最│
│    │          │高法院九十五年度第八次刑事庭會議決議內容指出此項但│
│    │          │書係科刑之限制，為法理之明文化，非屬法律之變更。  │
├──┼─────┼─────────────────────────┤
│  3 │關於刑法分│修正後刑法施行法增訂第一條之一：「中華民國九十四│
│    │則各罪法定│  年一月七日刑法修正施行後，刑法分則編所定罰金之貨│
│    │本刑涉及罰│  幣單位為新臺幣。九十四年一月七日刑法修正時，刑法│
│    │金刑、拘役│  分則編未修正之條文定有罰金者，自九十四年一月七日│
│    │刑者，其法│  刑法修正施行後，就其所定數額提高為三十倍。但七十│
│    │定本刑科刑│  二年六月二十六日至九十四年一月七日新增或修正之條│
│    │範圍之比較│  文，就其所定數額提高為三倍」，配合刑法第三十三條│
│    │適用      │  第五款將罰金刑修正為：「新臺幣一千元以上，以百元│
│    │          │  計算之」，可知修正後刑法第二百七十七條第一項、第│
│    │          │  三百零五條法定本刑中罰金刑之部分，係以新臺幣為單│
│    │          │  位，並就其數額提高為三十倍，且最低刑為新臺幣一千│
│    │          │  元以上。然被告行為時關於刑法第二百七十七條第一項│
│    │          │  、第三百零五條之適用，係依罰金罰鍰提高標準條例第│
│    │          │  一條前段規定之提高倍數十倍（該單位為銀元，折合為│
│    │          │  新臺幣亦為三十倍），且配合刑法第三十三條第五款規│
│    │          │  定，其罰金最低刑為一元以上，是以本案被告所犯刑法│
│    │          │  第二百七十七條第一項、第三百零五條之法定本刑有關│
│    │          │  罰金刑之部分，應以修正前之規定對於被告較為有利。│
│    │          │修正前刑法第三十三條第一項第四款規定：「拘役：一│
│    │          │  日以上，二月未滿，但遇有加重時，得加至四個月」，│
│    │          │  而修正後同款規定：「拘役：一日以上，六十日未滿，│
│    │          │  但遇有加重時，得加至一百二十日」，是以本案被告所│
│    │          │  犯刑法第二百七十七條第一項、第三百零五條之法定本│
│    │          │  刑有關拘役刑之部分，應依修正前之規定對被告較為有│
│    │          │  利。                                            │
├──┴─────┴─────────────────────────┤
│總結：經綜合前述修正條文而為比較之結果，應適用修正前刑法之相關規定。│
└──────────────────────────────────┘


司法院資訊處製作；財團法人民間司法改革基金會備份。
